【裁判字號】    97,上易,237
【裁判日期】    980512
【裁判案由】    返還土地
【裁判全文】
臺灣高等法院臺南分院民事判決    97年度上易字第237號
上  訴  人  甲○○
被 上 訴人  行政院農業委員會林務局嘉義林區管理處
法定代理人  乙○○
訴訟代理人  蔡碧仲  律師
複 代 理人  張宗存  律師
上列當事人間請求返還土地事件，上訴人對於中華民國97年9月2
日臺灣嘉義地方法院第一審判決（96年度重訴字第95號）提起上
訴，本院於98年4月28日言詞辯論終結，判決如下：
    主  文
上訴駁回。
第二審訴訟費用由上訴人負擔。
    事實及理由
一、被上訴人主張：
（一）坐落嘉義市○段○○段11之64地號土地（下稱系爭土地）
      之所有權係屬國有，委被上訴人機關為管理人。上訴人甲
      ○○無法律上之權源而占用系爭土地，如附圖即嘉義市地
      政事務所民國（下同）97年1月30日複丈成果圖標示F部分
      ，面積為91平方公尺之地上物，爰依民法第767條規定請
      求上訴人拆除地上物並交還土地。又系爭房地經上訴人無
      權占有，使被上訴人受有相當租金之損害，為此請求上訴
      人返還自起訴狀繕本送達前5年之相當租金損害之不當得
      利。又依土地法第105條準用同法第97條之規定，城市地
      方土地之租金，以不超過土地申報總價年息百分之10為限
      ，故應按當年期土地申報總價額年息百分之10計算為適當
      。上訴人甲○○占用如附圖所示F部分，面積為91平方公
      尺，其應返還被上訴人之不當得利自起訴狀繕本送達翌日
      起回溯5年之金額為新台幣（下同）354,809元，【計算式
      如下：91×7,798元（申報地價）×10％×5＝354,809元
      】。上訴人甲○○自起訴狀繕本送達翌日起至搬遷日止之
      不當得利金額則為每年70,962元【計算式為：91×7,798
      元（申報地價）×10％＝70,961.8元，小數點以下四捨五
      入】。
（二）於72年間，上訴人所配住之玉山一村35號宿舍鄰近系爭土
      地，並擅自在系爭土地上搭建違建物。被上訴人乃函請嘉
      義市政府予以取締拆除，有嘉義市政府函可證。基上可知
      ，上訴人至少於72年起即占有系爭土地，並搭建違建物自
      行使用。
（三）答辯聲明：(一)上訴駁回。(二)第二審訴訟費用由上訴人負擔
      。
二、上訴人則以下列等語資為抗辯：
（一）如附圖所示F部分之建物是他人所建，已經賣給上訴人，
      目前為上訴人在使用，放置雜物、腳踏車及摩托車，上訴
      人同意拆除。
（二）嗣於本院上訴具狀改稱系爭建物為李應章所搭建，上訴人
      已逾80歲，精神、身體狀況不佳，故之前不知要否認該建
      物為上訴人所占用，事實上，本人並未占有該土地；後又
      於本院審理時主張系爭建物係李應章所有，上訴人不認識
      他，也不知道他人在何處，所以上訴人沒有權利拆除他的
      建物；上訴人也不願意每年給付租金，因為房屋不是上訴
      人的，不用返還相當租金之不當利益給被上訴人。系爭違
      建物只能放幾部腳踏車在裡面，約十幾年前因會漏水，上
      訴人就把自己的東西清理完畢，現在裡面也沒有堆放上訴
      人的東西；又改稱（於原審）係同鄉周國清交給其管理，
      並給付周國清500元，周國清也過世多年。起先有使用一
      段時間，71年以後有十幾年沒有使用。
（三）並為上訴聲明：(一)原判決不利於上訴人部分如主文第一、
      二項，及假執行之宣告暨訴訟費用（除確定部分外）等部
      分均廢棄。(二)上開廢棄部分，被上訴人在第一審之訴及假
      執行之聲請均駁回。(三)第一（除確定部分外）、二審訴訟
      費用由被上訴人負擔。
三、本件被上訴人主張系爭坐落嘉義市○段○○段11之64地號土
    地所有權係屬國有，委被上訴人機關為管理人，其上有如嘉
    義市地政事務所97年1月30日土地複丈成果圖所示F部分91平
    方公尺之木造違建物存在，作儲藏室使用，並經原審於97年
    1月30日、本院於98年2月20日先後會同嘉義市地政事務所測
    量員勘驗在卷等情，有土地謄本、土地複丈成果圖及勘驗筆
    錄在卷可稽（見原審卷(一)第11頁、174頁、176頁、本院卷第
    52-54頁），並為上訴人所不爭執，堪信被上訴人此部分主
    張為真實。被上訴人另主張上訴人甲○○無法律上之權源而
    占用系爭土地F部分，並搭建系爭違建物作儲藏室使用乙情
    ，則為上訴人所否認，並以前揭情詞置辯。茲本件所應審究
    者厥為：系爭土地是否為上訴人所無權占用，並搭建系爭儲
    藏室違建物，而致被上訴人受有相當於租金之損害？茲說明
    如下：
（一）按所有人對於無權占有或侵奪其所有物者，得請求返還之
      。對於妨害其所有權者，得請求除去之。有妨害其所有權
      之虞者，得請求防止之。民法第767條定有明文。又以無
      權占有為原因，請求返還所有物之訴，被告對原告就其物
      有所有權存在之事實無爭執，而僅以非無權占有為抗辯者
      ，原告於被告無權占有之事實，無舉證責任，被告應就其
      取得占有，係有正當權源之事實證明之，如不能證明，則
      應認原告之請求為有理由（最高法院72年度台上字第1552
      號判決參照）。次按當事人主張有利於己之事實者，就其
      事實有舉證之責任；民事訴訟法第277條前段定有明文。
      又主張常態事實者，就其事實無庸舉證，主張變態事實者
      ，應就變態事實負舉證義務，此為舉證責任分擔原則。再
      者，原告（即本件之被上訴人）對於自己主張之事實（即
      起訴事實）已盡證明之責後，被告（即本件之上訴人）對
      其主張於抗辯之事實，並無確實證明方法或僅以空言爭執
      者，當然認定其抗辯事實之非真正，而應為被告不利益之
      裁判；另主張法律關係存在之當事人，僅須就該法律關係
      發生所須具備之特別要件，負舉證之責任，至於他造主張
      有利於己之事實，應由他造舉證證明（最高法院18年上字
      第1679、2855號及同院52年台上字第518號判例參照）。
      茲查，系爭土地所有權係屬國有，被上訴人機關為管理人
      ，如上所述為上訴人所不爭執，而本件被上訴人主張坐落
      系爭土地上如嘉義市地政事務所97年1月30日土地複丈成
      果圖所示F部分木造違建，係上訴人於72年間因配住之玉
      山一村35號宿舍鄰近系爭土地，而無權占有系爭土地擅自
      搭建供其儲藏雜物乙情，有其所提臺灣省嘉義市政府72年
      10月20日72嘉市府建管字第46976號函、玉山林區管理處
      簽呈及七二總字第1631號函稿在卷可稽（見本院卷第44-4
      9頁）；參以上訴人於原審陳稱；「是別人增建的，別人
      已經賣給我，目前我在使用」等語（見原審卷(一)第122頁
      ）；又稱：（問：如附圖所示F部分之儲藏室是否為甲○
      ○在放置雜物及腳踏車、摩托車？）是的，是我放的。我
      把東西拿走就是，同意拆除F部分等語（見原審卷(一)第228
      頁）；嗣後並稱：我有搬一部分了等語（見原審卷(二)第10
      3頁），足見上訴人非全然自認自己為無權占有，而係以
      非無權占有為抗辯。依上開舉證責任分配原則，被上訴人
      於上訴人無權占有之事實，無舉證責任，上訴人應就其取
      得占有，係有正當權源之事實證明之，惟其迄今未能提出
      積極證據以資證明，已見被上訴人之請求難謂無據。
（二）上訴人雖於上訴本院後改稱：系爭建物為「李應章」所搭
      建，嗣又改稱係同鄉「周國清」交予其管理；起先有使用
      一段時間，71年以後有十幾年沒有使用；因其已逾80歲，
      精神狀況不佳，故之前不知要否認該建物為上訴人所佔用
      ，事實上本人並未占有該土地云云（見本院卷第18頁反面
      ），前後所述非一，已難令人遽採。且空言搭建者為「李
      建章」、「周國清」，卻乏實據以實其說，顯難採取。因
      之，被上訴人本於國有土地管理人之地位，請求上訴人甲
      ○○將系爭土地如附圖所示F部分、面積91平方公尺之地
      上物拆除，並將土地返還被上訴人，自屬有據，應予准許
      。
（三）復按無法律上之原因而受利益，致他人受損害者，應返還
      其利益；雖有法律上之原因，而其後已不存在者，亦同；
      民法第179條定有明文。再按依不當得利之法則，請求返
      還不當得利，以無法律上之原因而受利益，致他人受有損
      害為其要件，故其得請求返還之範圍，應以對方所受之利
      益為度，非以請求人所受損害若干為準，無權占有他人土
      地，可能獲得相當於租金之利益為社會通常之觀念（最高
      法院61年台上字第1695號判例參照)。又不當得利係以當
      事人之一方無法律上之原因而受利益，致他方受損害為其
      成立要件，並須就無法律上之原因，負舉證責任（參照最
      高法院78年度台上字第1599九號判決）。再按舉證責任分
      配原則，依實務見解（司法院30年院字第2269號解釋、最
      高法院48年台上字第887號判例）及學界通說係依法律要
      件分類說定舉證責任之分配，亦即主張法律關係存在者，
      就該法律關係發生所須具備之特別要件事實負舉證責任。
      本件被上訴人主張上訴人長期占用被上訴人土地，受有不
      當利益，依上開舉證分配原則，被上訴人主張不當得利，
      固應就該不當得利法律關係發生所須具備之特別要件事實
      （不當得利之內容及時間）負舉證責任。另按城市地方房
      屋之租金，以不超過土地及其建築物申報總價年息百分之
      10為限，土地法第97條第1項定有明文；另土地法第115條
      復規定，同法第97條之規定，於租用基地建築房屋準用之
      ，是建築基地（即土地）之租金，亦按土地申報地價年息
      百分之10為限。惟此年息百分之10為限，乃指房屋租金之
      最高限額而言，非謂所有租賃房屋之租金必須照申報價額
      年息百分之10計算之，尚須斟酌基地之位置，工商繁榮程
      度、使用人利用基地之經濟價值、所受利益，彼等關係及
      社會感情等情事以為決定，亦有最高法院46年台上字第85
      5號、68年台上字第3071號判例可參照。查，上訴人占有
      系爭土地並無正當合法權源，已如前述，其因此受有相當
      於租金之利益，被上訴人受有相當於租金之損害，自堪認
      定。是被上訴人主張依民法第179條不當得利法則，請求
      上訴人給付被上訴人自起訴前5年及自起訴狀繕本送達翌
      日起至返還系爭土地止，相當於租金計算之不當得利，即
      非無據。茲斟酌系爭土地位處於嘉義市區之玉山一村內，
      臨近原審法院簡易庭，附近均為被上訴人所管理之宿舍，
      繁榮程度屬中等，上訴人甲○○所占用之部分係供堆放雜
      物使用、而系爭建物週遭木板牆壁均已脫落、腐朽等情，
      有勘驗筆錄在卷可稽（見本院卷第53-54頁），是認上訴
      人所受相當於租金之利益，應按年以土地申報地價之年息
      百分之5計算為適當。而系爭土地之申報地價為每平方公
      尺6,000元，有被上訴人所提出之系爭土登記謄本在卷可
      考（見原審卷(一)第11頁），上訴人甲○○所占用如附圖所
      示F部分面積為91平方公尺，以申報地價年息百分之5計算
      ，上訴人甲○○每年相當於租金之利益為27,300元（計算
      式：6,000元×91×5﹪＝27,300元）；被上訴人請求上訴
      人甲○○給付5年相當於租金之不當得利應為136,500元（
      27,300元×5＝136,500元），自屬有據。
四、綜上所述，被上訴人主張上訴人無權占有被上訴人所管理之
    系爭土地，應屬有據，從而，被上訴人依民法第767條、第1
    79條之法律關係，請求上訴人甲○○將系爭土地如附圖所示
    F部分、面積91平方公尺之地上物拆除，並將土地返還被上
    訴人；另上訴人甲○○應給付被上訴人136,500元，及自起
    訴狀送達翌日即96年9月30日（見原審卷(一)第55頁）起至返
    還系爭土地止，按年給付27,300元，為有理由，應予准許。
    逾此部分之請求，則為無理由，應予駁回。是則原判決就上
    開准許部分為上訴人敗訴之判決，並依被上訴人之聲請為假
    執行之宣告，經核於法並無不合。上訴人上訴論旨就此部分
    求予廢棄改判，為無理由，應予駁回。
五、兩造其餘攻擊防禦方法及舉證，因本件事證已臻明確，且與
    判決基礎不生影響，爰不另一一論述。
六、據上論結，本件上訴為無理由，依民事訴訟法第449條第1項
    、第78條，判決如主文。
中    華    民    國    98     年    5    月    12    日
                  民事第四庭    審判長法  官    王惠一
                                      法  官    林永茂
                                      法  官    王浦傑
上為正本係照原本作成。
不得上訴。
中    華    民    國    98     年    5    月    12    日
                                      書記官    廖英琇


司法院資訊處製作；財團法人民間司法改革基金會備份。
